【裁判字號】    91,簡上,513
【裁判日期】    920814
【裁判案由】    返還土地等
【裁判全文】
臺灣臺中地方法院民事判決  九十一年度簡上字第五一三號
    上  訴  人    華展廣告有限公司
    即附帶被上訴人
    法定代理人    乙○○
    訴訟代理人    甲○○
    被上訴人      交通部臺灣鐵路管理局
    即附帶上訴人
    法定代理人    丙○○      .
    訴訟代理人    曾慶崇律師
    複  代理人    徐盛國律師
右當事人間請求返還土地等事件，上訴人對於中華民國九十一年九月三十日本院沙鹿
簡易庭九十年度沙簡字第七六八號第一審判決提起上訴，本院判決如左：
    主      文
上訴及附帶上訴均駁回。
第二審訴訟費用關於上訴部分，由上訴人負擔；關於附帶上訴部分，由附帶上訴人負
擔。
    事實及理由
一、程序方面：本件上訴人即附帶被上訴人（下稱上訴人）華展廣告有限公司（下稱
    華展公司）、國華廣告事業股份有限公司（下稱國華公司）提起上訴後，國華公
    司就其上訴部分撤回上訴，已生撤回上訴之效力，說明如次：
  (一)按類似必要共同訴訟者，係指數人就為訴訟標的之法律關係，原本不必一同起訴
    或一同被訴，有選擇行單獨訴訟或行共同訴訟之自由，惟因行共同訴訟，則其法
    律關係對於共同訴訟人全體，必須合一確定，不得有歧異判決之共同訴訟。換言
    之，倘數人共同起訴或被訴，其地位即與固有必要共同訴訟相同，應適用民事訴
    訟法第五十六條第一項之規定。本件被上訴人即附帶上訴人（下稱被上訴人）係
    以華展公司、國華公司共同占用坐落臺中縣后里鄉○○○段第二四八地號土地（
    下稱系爭第二四八地號土地）上如附圖所示(1)、(2)、(3)、(4)、(5)面積各為○點○
    ○○九公頃（下稱系爭土地）之廣告板五面（下稱系爭廣告板五面）為由，起訴
    請求華展公司、國華公司應將系爭廣告板五面拆除，並將系爭土地返還被上訴人
    ，並依不當得利、侵權行為之法律關係，請求華展公司、國華公司應連帶給付被
    上訴人新臺幣（下同）十三萬五千一百二十元及自起訴狀繕本送達翌日起至清償
    日止，按年息百分之五計算之利息，並自民國九十年一月一日起至返還系爭土地
    時止，按月連帶給付被上訴人二千二百五十元。被上訴人本得對華展公司、國華
    公司各別起訴而為上開之請求，華展公司、國華公司本不須一同被訴，是被上訴
    人上開對於華展公司、國華公司之請求，核屬類似必要共同訴訟之型態。
  (二)按上訴人於終局判決前，得將上訴撤回。又訴訟標的，對於共同訴訟之各人，必
    須合一確定者，共同訴訟人中一人之行為有利益於共同訴訟人者，其效力及於全
    體；不利益者，對於全體不生效力。民事訴訟法第四百五十九條第一項前段、第
    五十六條第一項第一款分別定有明文。本件上訴人華展公司、國華公司提起上訴
    後，國華公司於本院準備程序進行中就其上訴部分業於九十二年五月二十六日具
    狀撤回上訴，有聲請撤回上訴狀一件附卷可憑。從而，本件在上訴人華展公司亦
    已提起上訴之情形下，國華公司就其自身部分撤回上訴之結果，程序上並不影響
    華展公司部分上訴程序之進行，已難認國華公司撤回上訴係不利益於他共同訴訟
    人即上訴人華展公司，且國華公司就其自身部分撤回上訴後，實體上原審判決上
    訴人國華公司敗訴部分亦歸於確定，此對上訴人華展公司亦無不利益可言。依前
    開規定，自應認本件國華公司就其上訴部分撤回上訴，於法有據。
  (三)再者，上訴人於終局判決前雖得將上訴撤回，但被上訴人已為附帶上訴者，應得
    其同意，此觀民事訴訟法第四百五十九條第一項但書規定甚明。本件被上訴人係
    於九十二年三月二十六日聲明附帶上訴，有附帶上訴聲明狀一件在卷可按。且上
    訴人國華公司於九十二年五月二十六日就其上訴部分具狀撤回上訴後，被上訴人
    於本院九十二年六月二日準備程序期日已陳明對於國華公司之撤回上訴沒有意見
    ，自堪認被上訴人已同意上訴人國華公司之撤回上訴。又撤回上訴，係當事人於
    提起上訴後，以終結訴訟為目的之訴訟上一方之法律行為，衹須對於法院表示撤
    回之意思即生效果故此項撤回上訴之意思表示，性質上不許撤回（最高法院四十
    七年台上字第一○九號判例意參照）。國華公司撤回上訴後，嗣本院固有通知上
    訴人國華公司於本院九十二年七月九日準備程序期日、九十二年七月二十四日言
    詞辯論期日到場之情事，惟依前揭判例意意，國華公司向本院為撤回上訴之意思
    表示後，已生撤回上訴之效力，自不因本院嗣後通知其到場而受影響。此外，被
    上訴人於本院九十二年六月二日準備程序期日既已同意國華公司撤回其自身部分
    之上訴，有如前述。則被上訴人嗣於本院九十二年七月九日準備程序期日雖又陳
    稱不同意國華公司之撤回上訴等語，亦無礙於其先前已同意國華公司撤回上訴之
    效力，自不再生被上訴人不同意國華公司撤回上訴之問題，附此敘明。
  (四)綜上所述，本件國華公司就其上訴部分撤回上訴，自生合法撤回上訴之效力。
二、被上訴人起訴主張：訴外人社團法人中國國民黨（鐵路黨部）（下稱中國國民黨
    ）向被上訴人承租系爭第二四八地號土地作為設置廣告板之使用，租期至八十二
    年十二月三十一日止。中國國民黨於上開租約存續期間復將系爭土地轉租於訴外
    人國華公司，已違反上開租約約定。被上訴人於租期屆滿後未同意續租，中國國
    民黨於租約關係終止後竟仍繼續無權占用系爭土地，迭經被上訴人一再函請被告
    中國國民黨返還系爭土地，中國國民黨遲至八十五年三月十三日始函復被上訴人
    願自即日起之現況交還土地，惟系爭土地及系爭土地上之系爭廣告板五面自八十
    五年三月十四日起迄今仍為訴外人國華公司及上訴人（下均指華展公司）共同占
    用並揭示廣告。被上訴人曾於八十九年十一月十三日召開協商會，並數次函請國
    華公司、上訴人返還系爭土地並給付被上訴人使用系爭土地之補償金，均未獲置
    理。為此，爰依民法第七百六十七條物上請求權之法律關係，請求國華公司、上
    訴人應將系爭廣告板五面拆除，並將系爭土地返還被上訴人；又國華公司、上訴
    人對於自八十五年三月十四日無權占有系爭土地起至返還系爭土地於被上訴人時
    止，自應連帶給付被上訴人相當於租金之損害金，爰依不當得利、侵權行為之法
    律關係，就國華公司、上訴人自八十五年三月十四日起至八十九年十二月三十一
    日止無權占有系爭土地部分，請求國華公司、上訴人連帶給付被上訴人十三萬五
    千一百二十元相當於租金之損害金，及自起訴狀繕本送達上訴人翌日即九十年十
    二月七日起至清償日止，按年息百分之五計算之利息，並自九十年一月一日起無
    權占有系爭土地至返還系爭土地時止部分，按月連帶給付被上訴人二千二百五十
    元。原審固判決上訴人應將系爭廣告板五面拆除，並將系爭土地返還被上訴人，
    惟原審判決主文將廣告板五面之占有面積誤載為各○點○○○九平方公尺，又原
    審判決未全部准許被上訴人請求上訴人應連帶給付不當得利損害金部分，被上訴
    人就原審判決主文誤載及敗訴部分提起附帶上訴，並於本院聲明：(一)附帶上訴聲
    明：1.原判決不利於被上訴人部分廢棄。2.右廢棄部分，上訴人應將系爭土地上
    占有面積各為○點○○○九公頃之系爭廣告板五面拆除，並將系爭土地返還被上
    訴人。3.上訴人應再連帶給付被上訴人十萬二千二百四十元，及自起訴狀繕本送
    達翌日起至清償日止，按年息百分之五計算之利息，並自九十年一月一日起至返
    還系爭土地時止，按月再連帶給付被上訴人一千六百十二元。4.願供擔保，請准
    宣告假執行。(二)答辯聲明：駁回上訴。（被上訴人於原審請求中國國民黨、國華
    公司應將系爭土地上占有面積各為○點○○○九公頃之系爭廣告板五面拆除，並
    將系爭土地返還被上訴人。又中國國民黨、國華公司應給付被上訴人十三萬五千
    一百二十元及自起訴狀繕本送達翌日起至清償日止，按年息百分之五計算之利息
    。並自九十年一月一日起至返還系爭土地時止，按月給付被上訴人二千二百五十
    元部分。其中中國國民黨部分，業經原審判決被上訴人敗訴，被上訴人就敗訴部
    分未據聲明不服，業已確定；其中國華公司部分，原審判決被上訴人一部敗訴，
    原審判決書係於九十一年十月四日送達被上訴人，有送達證書一件附於原審卷可
    憑，被上訴人嗣於九十二年三月二十六日聲明附帶上訴時，已逾上訴期間，則國
    華公司就其部分撤回上訴後，被上訴人之附帶上訴已失其效力，亦已確定。）
三、上訴人則以：(一)上訴人並無占有使用系爭土地及其上系爭廣告板五面之情事，上
    訴人自無侵權行為可言，且中國國民黨既於八十五年三月十三日已將系爭土地返
    還被上訴人，被上訴人迄今向上訴人請求已罹於侵權行為二年時效期間。(二)被上
    訴人就系爭土地並無其他用途，且系爭廣告板五面尚可使用，被上訴人竟不顧上
    訴人請求承租或出售系爭廣告板五面之請求，執意訴請上訴人拆除系爭廣告板五
    面，被上訴人訴請上訴人拆除系爭廣告板五面，仍須另行興建廣告招牌出租使用
    ，被上訴人所為顯以損害上訴人為主要目的，有權利濫用之情事。(三)依八十九年
    十一月十三日被上訴人召集上訴人等人之會議結論第四點，可知兩造僅有廣告板
    產權之歸屬問題未解決，是被上訴人至多僅能請求上訴人拆除系爭土地上地上物
    並返還系爭土地，被上訴人就其他不當得利損害金之請求，並無理由等語，作為
    抗辯。並於本院聲明：(一)上訴聲明：1.原判決不利於上訴人部分廢棄。2.右廢棄
    部分，被上訴人在第一審之訴駁回。(二)答辯聲明：駁回附帶上訴。
四、被上訴人主張：上訴人及國華公司自八十五年三月十四日起即共同占用被上訴人
    所有之系爭土地並設置系爭廣告板五面等情，業據被上訴人提出土地登記簿謄本
    、現場照片、八十九年十一月十三日研討「國華、華展廣告公司占用被上訴人經
    管桃園縣楊梅鎮○○○段等鐵路沿線廣告板揭示廣告案」會議記錄影本、被上訴
    人與中國國民黨間土地租賃契約書影本等為證（見原審卷第十三至二五頁），且
    觀諸上開八十九年十一月十三日會議紀錄，可知該次會議係由被上訴人召集包括
    上訴人、國華公司等人參加，且該次會議第五點結論第二項載明：「‧‧‧現國
    華、華展廣告公司占用本局（指被上訴人）經管鐵路沿線土地揭示廣告期間（自
    八十五年三月十四日至本局貨運服務總所辦理招標期間），該公司請本局按當時
    繳交黨部（指中國國民黨鐵路黨部）租金計算標繳納使用補償費，‧‧‧」等語
    ，則上訴人及國華公司係自八十五年三月十四日起迄今共同占用被上訴人所有之
    系爭土地並設置系爭廣告板五面，堪以認定。其次，參諸被上訴人與中國國民黨
    間之土地租賃契約書，可知含系爭第二四八地號土地在內之租期已於八十二年十
    二月三十一日屆滿而終止，此亦據中國國民黨陳明在卷（見原審卷第四三至四六
    頁），堪認屬實。從而，縱認上訴人、國華公司嗣有另向中國國民黨承租系爭土
    地並設置系爭廣告板五面之情事，惟此僅為上訴人、國華公司及中國國民黨間之
    內部法律關係，中國國民黨既自八十二年十二月三十一日租期屆滿後對於被上訴
    人已無合法占有系爭土地之本權，則上訴人對於被上訴人自亦無合法占有系爭土
    地之本權，亦堪認定。是被上訴人依民法第七百六十七條之規定，請求上訴人應
    將系爭廣告板五面拆除，並將系爭土地返還被上訴人，為屬有據，應予准許。
五、按無法律上之原因而受利益，致他人受損害者，應返還其利益；按數人負同一債
    務，而其給付不可分者，準用關於連帶債務之規定。民法第一百七十九條、第二
    百九十二條分別定有明文。又無權占有他人之土地，可能獲得相當於租金之利益
    ，乃為社會通常之觀念（最高法院六十一年台上字第一六九五號判例意旨參照）
    。本件上訴人、國華公司自八十五年三月十四日起即共同無權占有系爭土地並設
    置系爭廣告板五面，已如前述，核屬不可分之債，依前開規定，被上訴人請求上
    訴人、國華公司應連帶給付被上訴人自八十五年三月十四日起至返還系爭土地時
    止相當於租金之不當得利，自屬有據。次按租用基地建築房屋，其租金以不超過
    土地申報總價額年息百分之十為限，土地法第一百零五條、第九十七條第一項定
    有明文；又依平均地權條例施行細則第二十一條規定，公有土地係以各該宗土地
    公告地價為申報地價。本院斟酌上訴人占用土地之價值、用途、所處位置及四周
    土地利用情形，並參照前開規定，認為被上訴人請求自八十五年三月十四日起至
    返還系爭土地之日止，以系爭土地各當期公告地價（八十五年三月十四日至八十
    六年六月三十日公告地價每平方公尺一千二百元，八十六年七月一日至八十九年
    六月三十日公告地價每平方公尺一千七百元，八十九年七月一日至八十九年十二
    月三十一日公告地價每平方公尺一千七百元，詳原審卷附被上訴人提出之地價謄
    本及土地登記簿謄本），以面積四十五平方公尺（系爭廣告板每面占用系爭土地
    九平方公尺，五面合計四十五平方公尺）之公告地價百分之十計算上訴人應連帶
    給付相當於租金之不當得利計三萬二千八百八十元，及自起訴狀繕本送達上訴人
    翌日即九十年十二月七日起至清償日止，按年息百分之五計算之利息，並自九十
    年一月一日起至返還系爭土地時止，按月連帶給付被上訴人相當於租金之不當得
    利計六百三十八元，（計算式：45×1700×10%÷12＝638，元以下四捨五入），
    為屬有據，應予准許。
六、被上訴人固主張本件應依一百八十平方公尺作為計算相當於租金之損害金之基礎
    等語。惟查，本件上訴人無權占有系爭土地即系爭廣告板五面之面積共計為四十
    五平方公尺，有如前述。衡情上訴人僅受有相當於占有系爭土地即四十五平方公
    尺之利益，且被上訴人主張本件應以一百八十平方公尺為計算基礎，亦與測量結
    果不合，是被上訴人主張上訴人應返還以一百八十平方公尺為計算基礎之利益，
    已屬無據。況系爭第二四八地號土地之全部面積係為三萬五千零五十平方公尺，
    並非一百八十平方公尺，有土地登記簿謄本附於原審卷可稽，是被上訴人主張上
    訴人未將系爭廣告板五面拆除，被上訴人即無法再就系爭第二四八地號土地全部
    為使用收益，亦與實情不符。此外，被上訴人復未提出其他任何證據舉證明因上
    訴人未拆除系爭廣告板五面之結果，被上訴人將更受有如何之損害。從而，被上
    訴人主張本件應以一百八十平方公尺之公告地價百分之十，計算上訴人相當於租
    金之不當得利計十三萬五千一百二十元，及自九十年一月一日起每月相當於租金
    之不當得利為二千二百五十元，顯屬無據。
七、上訴人雖抗辯：中國國民黨既於八十五年三月十三日已將系爭土地返還被上訴人
    ，被上訴人迄今向上訴人請求已罹於侵權行為二年時效期間等語。惟為被上訴人
    所否認。且上訴人迄今仍未拆除系爭廣告板五面亦即：仍無權占有系爭土地，有
    如前述，則上訴人侵害被上訴人所有權能之情狀迄今仍繼續存在，又被上訴人所
    為上開不當得利之請求，依民法第一百二十五條之規定，其時效期間為十五年，
    益見本件被上訴人所為之請求並無罹於時效之問題。是上訴人前開所辯，為無可
    採。
八、上訴人固抗辯：被上訴人就系爭土地並無其他用途，且系爭廣告板五面尚可使用
    ，倘被上訴人訴請上訴人拆除系爭廣告板五面，仍須另行興建廣告招牌出租使用
    ，被上訴人所為顯以損害上訴人為主要目的，為權利濫用等語。惟為被上訴人所
    否認。且上訴人對於被上訴人就系爭土地無其他用途、被上訴人拆除系爭廣告板
    五面後仍會另行興建廣告招牌出租使用等情，復未提出其他任何證據以實其說，
    是上訴人前開所辯，自無可採。
九、上訴人抗辯：八十九十一月十三日被上訴人召集上訴人等人之會議結論第四點，
    可知兩造僅有廣告板產權之歸屬問題未解決，被上訴人不得向其請求不當得利損
    害金等語。惟為被上訴人所否認。且觀諸上開八十九年十一月十三日研討「國華
    、華展廣告公司占用被上訴人經管桃園縣楊梅鎮○○○段等鐵路沿線廣告板揭示
    廣告案」會議記錄結論第四點係記載：「‧‧‧國華、華展廣告公司主張其廣告
    板產權係該公司所有，本局（即被上訴人）為解決該項爭議，同意依現狀辦理標
    租土地供廣告商設置廣告板，國華、華展廣告公司未得標時應於本局決標日起四
    偌月內拆除地上物騰空土地，該公司未依限拆除地上物時，本局得代為拆除，‧
    ‧‧，該公司不同意上述結論或未依限通知本局時，本局將依法提起訴訟請求拆
    除地上物返還土地。」等語，僅係宣示被上訴人定會依法提起訴訟請求上訴人拆
    除系爭廣告板五面並返還系爭土地之意旨，並無拋棄向上訴人請求不得當利損害
    金等其他權利之意思。是上訴人前開所辯，亦無可採。
十、按判決如有誤寫、誤算或其他類此之顯然錯誤者，法院得依聲請或依職權以裁定
    更正，民事訴訟法第二百三十二條第一項定有明文。原審判決主文第一項固記載
    ：「被告國華廣告事業股份有限公司、華展廣告有限公司應將坐落臺中縣后里鄉
    ○○○段二四八號之土地如附圖所示(1)、(2)、(3)、(4)、(5)部分，占有面積各零點
    零零零九平方公尺之廣告板五面拆除，並將土地返還原告（即指被上訴人）。」
    等語，惟觀諸上開判決主文第一項之附圖所示(1)、(2)、(3)、(4)、(5)即系爭廣告板
    五面之占有面積係各為○點○○○九公頃，且原審判決理由亦認上訴人、國華公
    司無權占有系爭土地即系爭廣告板五面之面積各為○點○○○九公頃（見原審判
    決第五頁），是原審判決主文第一項顯係將「‧‧‧占有面積各零點零零零九公
    頃‧‧‧」等語，誤載為「‧‧‧占有面積各零點零零零九平方公尺‧‧‧」，
    原審判決主文第一項所為上開誤載，顯與原審本來之意思顯然不符，核屬判決之
    誤寫，依前開規定，應屬裁定更正之問題。換言之，原審判決主文第一項之上開
    誤載，對被上訴人並無不利益之情事，則被上訴人以原審判決主文第一項有上開
    誤載為由提起附帶上訴，並無上訴利益，不應准許，附此敘明。
十一、綜上所述，被上訴人依民法第七百六十七條物上請求權之法律關係，請求上訴
      人應將系爭廣告板五面拆除，並將系爭土地返還被上訴人；依不當得利之法律
      關係，請求上訴人連帶給付被上訴人三萬二千八百八十元，及自九十年十二月
      七日起至清償日止，按年息百分之五計算之利息，並自九十年一月一日起至返
      還系爭土地時止，按月連帶給付被上訴人六百三十八元，為屬有據，應予准許
      。至被上訴人逾此部分之請求，為無理由，不應准許。原審就上開應予准許部
      分所為上訴人敗訴之判決，並無不合。上訴人之上訴意旨指摘原判決此部分不
      當，求予廢棄改判，為無理由，應予駁回；原審就上開不應准許部分，所為被
      上訴人敗訴之判決，核與違誤，被上訴人之附帶上訴意旨指摘原判決此部分不
      當，求予廢棄改判，亦無理由，應予駁回。又被上訴人之附帶上訴既無理由，
      其假執行宣告之聲請亦失其宣告之依據，應併予駁回。
十二、本件事證已臻明確，兩造其餘攻擊防禦方法及舉證，核與本件判決結果並無影
      響，爰不一一論述，附此敘明。
據上論結，本件上訴及附帶上訴均為無理由，依民事訴訟法第四百三十六條之一第三
項、第四百四十九條第一項、第七十八條，判決如主文。
中      華      民      國    九十二    年      八      月     十四     日
                                  臺灣臺中地方法院民事第五庭
~B審判長法官  張惠立
~B法      官  王金洲
~B法      官  何世全
右為正本係照原本作成
本判決不得上訴
中      華      民      國    九十二    年      八      月     二十     日
~B法院書記官


司法院資訊處製作；財團法人民間司法改革基金會備份。
